ACORDAO-COMPLETO-2366297

ACÓRDÃO 7753/2019 ATA 31/2019 - SEGUNDA CÂMARA

VISTOS, relatados e discutidos estes autos em que se analisa ato de alteração de aposentadoria da Sra. Celina Gomes de Figueiredo (CPF: XXX.304.627-XX) , concedida pelo Tribunal Regional do Trabalho da 1ª Região/RJ.
ACORDAM os Ministros do Tribunal de Contas da União, reunidos em Sessão da 2ª Câmara, ante as razões expostas pelo Relator, e com fulcro no inciso III do art. 71 da Constituição Federal, nos arts. 1º, inciso V, e 39, inciso II, da Lei 8.443/1992 e nos artigos 1º, inciso VIII e 260, §1º do Regimento Interno/TCU em:
9.1. considerar ILEGAL e recusar o registro do ato de alteração da aposentadoria da Sra. Celina Gomes de Figueiredo (CPF: XXX.304.627-XX) , em razão do deferimento da vantagem de opção, de que trata o art. 2º da Lei 8.911/1994 (c/c art. 14, § 2º, da Lei 9.421/1996 e art. 18, §§ 2º e 3º da Lei 11.416/2006) , sem observância dos requisitos expostos no art. 193 da Lei 8.112/1990, bem como dos subitens 9.3.1 e 9.3.2 do Acórdão 2076/2006-TCU-Plenário; 
9.2. dispensar o ressarcimento das parcelas indevidamente percebidas de boa-fé pela Sra. Celina Gomes de Figueiredo, consoante o disposto no Enunciado 106 da Súmula de Jurisprudência do TCU;
9.3.  aplicar ao Senhor Carlos Roberto Oliveira da Silva (CPF: XXX.435.727-XX) , ex-Diretor da Secretaria de Gestão de Pessoas do Tribunal Regional do Trabalho da 1º Região, multa no valor de R$ 5.000,00 (cinco mil reais) , com fulcro no art. 58, inciso IV da Lei Orgânica do TCU, em razão de descumprimento de determinação deste Tribunal de Contas constante no subitem 9.4.2 do Acórdão 5398/2012-TCU-Segunda Câmara (Relator Ministro André de Carvalho) ; 
9.4. determinar ao Tribunal Regional do Trabalho da 1ª Região - TRT-1, com fulcro no art. 45 da Lei Orgânica do TCU, que: 
9.4.1. exclua da estrutura de proventos da servidora Celina Gomes de Figueiredo a vantagem de opção, no prazo 15 (quinze) dias, contado a partir da ciência desta deliberação, sujeitando-se a autoridade administrativa omissa à responsabilidade solidária, nos termos do art. 262, caput, do Regimento Interno do TCU;
9.4.2. comunique ao Senhor Carlos Roberto Oliveira da Silva e a Senhora Celina Gomes de Figueiredo o teor deste Acórdão, alertando-os de que o efeito suspensivo proveniente da interposição de eventuais recursos não os exime da devolução dos valores percebidos indevidamente após a respectiva notificação ou do pagamento da multa aplicada, caso os recursos não sejam providos;
9.4.3. envie aos interessados o teor do presente Acórdão, encaminhando ao TCU, no prazo de 30 (trinta) dias, comprovante da data de ciência pelos interessados, nos termos do art. 4º, §3º, da Resolução 170/2004-TCU;
9.5. determinar que a Sefip monitore o cumprimento das determinações contidas no item 9.4 supra, representando ao TCU em caso de descumprimento.

Ato de aposentadoria.

Segunda Câmara

3. Interessados/Responsáveis:
3.1. Interessado: Celina Gomes de Figueiredo (CPF: XXX.304.627-XX).

13.1. Ministros presentes: Ana Arraes (Presidente), Augusto Nardes, Aroldo Cedraz e Raimundo Carreiro (Relator).
13.2. Ministros-Substitutos presentes: Marcos Bemquerer Costa e André Luís de Carvalho.

ACORDAO-COMPLETO-2402466

Acórdão 4409/2020 - Segunda Câmara

ACORDAO-COMPLETO-2430140

Acórdão de Relação 10958/2020 - Segunda Câmara

Acórdão de Relação

ACORDAO-COMPLETO-2413692

Acórdão 6610/2020 - Segunda Câmara

RAIMUNDO CARREIRO

Inicialmente, registro que atuo no presente processo por força do art. 152 do Regimento Interno do TCU (RI/TCU) .
2.	Adoto como Relatório, a instrução feita no âmbito da Sefip (peça 17) , a qual obteve a concordância do Diretor (peça 18) , bem assim do Representante do Ministério Público junto ao TCU, Procurador Rodrigo Medeiros de Lima (peça 19) .
"INTRODUÇÃO
1.	Trata-se de ato de alteração de aposentadoria de CELINA GOMES DE FIGUEIREDO (CPF: XXX.304.627-XX) , no cargo de Técnico Judiciário do Tribunal Regional do Trabalho da 1ª Região/RJ - TRT-1, submetido, para fins de registro, à apreciação do Tribunal de Contas da União (TCU) , de acordo com o art. 71, inciso III, da Constituição Federal. 
2.	O ato foi cadastrado e disponibilizado ao TCU por intermédio do Sistema de Apreciação e Registro de Atos de Admissão e Concessões (Sisac) , na forma dos arts. 2 o , caput e inciso II, e 4 o , caput, da Instrução Normativa - TCU 55/2007. 
EXAME TÉCNICO 
3.	Em instrução anterior (peça 4) , esta Unidade Técnica entendeu que o ato de alteração de aposentadoria em destaque apresentava indícios de ilegalidade, em razão do deferimento da vantagem de opção, que tata o art. 2º da Lei 8.911/1994 (c/c art. 14, § 2º, da Lei 9.421/1996 e art. 18, §§ 2º e 3º da Lei 11.416/2006) , sem observância dos requisitos expostos no art. 193 da Lei 8.112/1990, bem como dos subitens 9.3.1 e 9.3.2 do Acórdão 2076/2006-TCU-Plenário. 
4.	Em razão disso, uma vez que o ato tinha dado entrada neste Tribunal há mais de cinco anos, foi proposta a realização de oitiva da interessada, com vistas a apresentar seus argumentos, em obediência aos princípios do contraditório e ampla defesa previsto no art. 5º, inciso LV, da Constituição Federal e Acórdão 587/2011-TCU-Plenário. 
5.	Ademais, ao constatar o não cumprimento de determinações deste Tribunal, foi proposto promover audiência do Senhor CARLOS ROBERTO OLIVEIRA DA SILVA, ex-Diretor da Secretaria de Gestão de Pessoas, do Tribunal Regional do Trabalho da 1º Região, com vistas a justificar o não cumprimento do subitem 9.4.2 do Acórdão 5398/2012-TCU-Segunda Câmara. 
6.	Tais propostas foram acatadas por este Tribunal por intermédio do Acórdão 1293/2019-TCU-Segunda Câmara (peça 7) , resultando na expedição dos ofícios de peça 11 (audiência de Carlos Riberto Oliveira da Silva) e peça 12 (oitiva de Celina Gomes de Figueiredo) . 
7.	Devidamente notificados (peças 13, 14 e 15) , somente o Senhor Carlos Riberto Oliveira da Silva apresentou argumentos para serem analisados por esta Unidade Técnica (peça 15) . 
8.	Por intermédio do Ofício constante na peça 15, o Senhor Carlos Riberto Oliveira da Silva apresentou os seguintes argumentos:
a) que no âmbito o TRT foi autuado o processo SAI 18/01 no qual foi elaborado um plano de ação ante a Secretaria de Gestão de Pessoas com o intuito de efetuar revisão das vantagens incialmente concedidas aos servidores/pensionistas, todavia, foi revista tal orientação para que fossem reanalisadas apenas as parcelas inerentes a quintos e opção, de forma a compatibilizá-las com a nova ordem jurídica proveniente das Leis 8.911/1994 e 9.421/1996, em detrimento da Lei 6.732/1979; 
b) que em 2008 foi verificado que a servidora Celina Gomes de Figueiredo foi aposentada sem carrear as vantagens inerentes aos quintos e opção VB em que pese os proventos tenham sido objeto de revisão e que as mesmas foram acrescentadas a contar da concessão da aposentadoria; 
c) que, na ocasião, foi apontada a necessidade de formalização da inclusão das referidas vantagens no Sisac para encaminhamento do TCU (número de controle 20786905-04-2008-000057- 5) com avaliação de legalidade pela Secretaria de Controle Interno do TRT; 
d) que, em 10/08/2012, foi recebido o Ofício n° 54.524 - TCU/SEFIP enviando-nos o Acórdão 5398/2012-TCU-Segunda Câmara, que considerou ilegal o ato de alteração de aposentadoria em favor de Celina Gomes de Figueiredo, para emissão de novo ato livre da irregularidade apontada, especificamente no que tange à vantagem decorrente à opção prevista no art. 2º da Lei n° 8.911/1994 e Decisões 844/2001, 481/1997 e 565/1997, todos do Plenário do TCU; 
e) que a Secretaria de Gestão de Pessoas do TRT, tendo em vista as dúvidas no cumprimento do Acórdão 5398/2012, haja vista a peculiaridade do caso em apreço, qual seja: a servidora inativa vinha percebendo a vantagem opção VB desde a concessão da aposentadoria (18/12/97) , por alteração posterior (ocorrida em 01/07/1998) , sem a devida formalização, o que ocorreu somente em 27/06/2008, razão pela qual procuramos orientação de servidor dessa SEFIP por contato telefônico, assim, o direcionamento dado foi no sentido de emitir novo SISAC (número de controle 20786905-04-2012-000138-0) com os esclarecimentos pertinentes no campo de Gestor, asseverando a semelhança dos casos e no que restou definido para os servidores José de Souza Ramos e Kyvia Carlota Castro de Góes no Acórdão 3120/2010-TCU-Segunda Câmara. Desta feita, este TRT manteve a vantagem opção VB para Celina Gomes de Figueiredo e comunicou tal fato ao TCU com a chancela da Secretaria de Controle Interno deste TRT.
Análise (oitiva) 
9.	A servidora Celina Gomes de Figueiredo, beneficiária do ato de alteração de aposentadoria integrante dos autos, não apresentou argumentos que possam ser analisados por esta Unidade Técnica. 
10.	Diante do exposto, mantemos nossa proposta constante na peça 4, para que o ato em destaque seja apreciado pela ilegalidade, em razão do deferimento da vantagem de opção, que tata o art. 2º da Lei 8.911/1994 (c/c art. 14, § 2º, da Lei 9.421/1996 e art. 18, §§ 2º e 3º da Lei 11.416/2006) , sem observância dos requisitos expostos no art. 193 da Lei 8.112/1990, bem como dos subitens 9.3.1 e 9.3.2 do Acórdão 2076/2006-TCU-Plenário. 
Análise (audiência) 
11.	O Senhor Carlos Riberto Oliveira da Silva, ex-Diretor da Secretaria de Gestão de Pessoas, do Tribunal Regional do Trabalho da 1º Região, apenas narrou procedimentos administrativos adotados no âmbito daquele órgão que culminou na edição de novo ato de alteração de aposentadoria da servidora Celina Gomes de Figueiredo com a mesma vantagem de opção já considerada ilegal por esta Corte de Contas, não apresentando qualquer argumento que possa justificar o não cumprimento da determinação constante no subitem 9.4.2 do Acórdão 5398/2012-TCU-Segunda Câmara.
12.	Nesse caso, com fundamento no art. 262, § 1º, do Regimento Interno deste Tribunal, esta Unidade Técnica entende que poderá ser aplicado multa ao Senhor Carlos Riberto Oliveira da Silva (CPF: XXX.435.727-XX) , ex-Diretor da Secretaria de Gestão de Pessoas, do Tribunal Regional do Trabalho da 1º Região, em razão do não cumprimento de determinação desta Corte de Contas constante no subitem 9.4.2 do Acórdão 5398/2012-TCU-Segunda Câmara. 
13.	Ademais, com base no mesmo fundamento do parágrafo anterior, esta Unidade Técnica entende também que este Tribunal poderá determinar a instauração de tomada de contas especial com vistas a promover o ressarcimento das despesas efetuadas com o pagamento da vantagem de opção à servidora Celina Gomes de Figueiredo desde a data de ciência, pela Unidade Jurisdicionada, do Acórdão 5398/2012-TCU-Segunda Câmara até a presenta data.
CONCLUSÃO 
14.	A abrangência e a profundidade das verificações levadas a efeito fundamentam convicção de que o ato de alteração de aposentadoria em destaque deve ser apreciado pela ilegalidade, em razão do deferimento da vantagem de opção, que tata o art. 2º da Lei 8.911/1994 (c/c art. 14, § 2º, da Lei 9.421/1996 e art. 18, §§ 2º e 3º da Lei 11.416/2006) , sem observância dos requisitos expostos no art. 193 da Lei 8.112/1990, bem como dos subitens 9.3.1 e 9.3.2 do Acórdão 2076/2006-TCU-Plenário. 
15.	Ademais, com fundamento no art. 262, § 1º, do Regimento Interno deste Tribunal, propõe-se a aplicação de multa ao Senhor Carlos Riberto Oliveira da Silva (CPF: XXX.435.727-XX) , ex-Diretor da Secretaria de Gestão de Pessoas, do Tribunal Regional do Trabalho da 1º Região, em razão do não cumprimento de determinação desta Corte de Contas constante no subitem 9.4.2 do Acórdão 5398/2012-TCU-Segunda Câmara, bem como a instauração de tomada de contas especial com vistas a promover o ressarcimento das despesas efetuadas com o pagamento da vantagem de opção à servidora Celina Gomes de Figueiredo desde a data de ciência, pela Unidade Jurisdicionada, do Acórdão 5398/2012-TCU-Segunda Câmara até a presenta data. 
PROPOSTA DE ENCAMINHAMENTO 
16.	Ante o exposto, com fundamento nos arts. 71, inciso III, da Constituição Federal, 1 o , inciso V, e 39, inciso II, da Lei 8.443/1992, 260, § 1 o , e 262, § 1º, do Regimento Interno do Tribunal de Contas da União, propõe-se:
a) considerar ilegal e negar o registro do ato de aposentadoria constante do presente processo, em razão do deferimento da vantagem de opção, que tata o art. 2º da Lei 8.911/1994 (c/c art. 14, § 2º, da Lei 9.421/1996 e art. 18, §§ 2º e 3º da Lei 11.416/2006) , sem observância dos requisitos expostos no art. 193 da Lei 8.112/1990, bem como dos subitens 9.3.1 e 9.3.2 do Acórdão 2076/2006-TCU-Plenário; 
b) aplicar multa ao Senhor Carlos Riberto Oliveira da Silva (CPF: XXX.435.727-XX) , ex Diretor da Secretaria de Gestão de Pessoas, do Tribunal Regional do Trabalho da 1º Região, em razão do não cumprimento de determinação desta Corte de Contas constante no subitem 9.4.2 do Acórdão 5398/2012-TCU-Segunda Câmara; 
c) determinar ao Tribunal Regional do Trabalho da 1ª Região - TRT-1 que: 
c.1) exclua da estrutura de proventos da servidora Celina Gomes de Figueiredo a vantagem de opção, no prazo 15 (quinze) dias, contado a partir da ciência desta deliberação, sujeitando-se a autoridade administrativa omissa à responsabilidade solidária, nos termos do art. 262, caput, do Regimento Interno do TCU; 
c.2) instaure procedimento administrativo de Tomada de Contas Especial - TCE, com vistas a promover o ressarcimento das despesas efetuadas com o pagamento da vantagem de opção à servidora Celina Gomes de Figueiredo desde a data de ciência, pela Unidade Jurisdicionada, do Acórdão 5398/2012-TCU-Segunda Câmara até a presenta data, assegurando à interessada as garantias constitucionais do contraditório e da ampla defesa, comunicando a este Tribunal as providências tomadas ao seu final;
c.3) comunique os Senhores Carlos Riberto Oliveira da Silva e Celina Gomes de Figueiredo do teor desta decisão, alertando-os de que o efeito suspensivo proveniente da interposição de eventuais recursos não os exime da devolução dos valores percebidos indevidamente após a respectiva notificação ou do pagamento da multa aplicada, caso os recursos não sejam providos; 
c.4) no prazo de trinta dias, contados da ciência da decisão, envie a este Tribunal documentos comprobatórios de que os interessados estão cientes do julgamento deste Tribunal."
É o relatório.

não há

Procurador Rodrigo Medeiros de Lima.

PESSOAL. ATO DE ALTERAÇÃO DE APOSENTADORIA. DEFERIMENTO DA VANTAGEM DE OPÇÃO DE QUE TRATA O ART. 2º DA LEI 8.911/1994. INOBSERVÂNCIA DOS REQUISITOS EXPOSTOS NO ART. 193 DA LEI 8.112/1990. ILEGALIDADE DO ATO. NEGATIVA DE REGISTRO. DETERMINAÇÕES AO ÓRGÃO PARA EXCLUSÃO DA VANTAGEM DOS PROVENTOS DE APOSENTADORIA. DESCUMPRIMENTO DE DETERMINAÇÃO DO TCU. APLICAÇÃO DE MULTA AO GESTOR DA SECRETARIA DE GESTÃO DE PESSOAS DO ÓRGÃO. MONITORAMENTO. CIÊNCIA AOS INTERESSADOS.

APOSENTADORIA (APOS)

Secretaria de Fiscalização de Pessoal (SEFIP).

Em exame ato de alteração de aposentadoria da Sra. Celina Gomes de Figueiredo, ex-Servidora do Tribunal Regional do Trabalho da 1ª Região/RJ - TRT-1.
2.	O ato foi submetido à apreciação do Tribunal de Contas da União, para fins de registro, de acordo com o art. 71, inciso III, da CF/88. Houve crítica preliminar automatizada, com base em parâmetros predefinidos, e exame técnico especializado, a partir do qual foram encontrados indícios de irregularidade. 
3.	O processo ora em análise tem decisões anteriores deste Tribunal. No TC Processo 009.277/2001-6, a concessão de aposentadoria à Sra. Celina Gomes de Figueiredo foi considerada legal (número de controle Sisac 20786905-04-1998-000003-2 - Relator Adylson Motta - Processo não migrado para o e-TCU) . A aposentadoria ocorreu em 18/12/1997 na modalidade voluntária, com proventos proporcionais (28/30) , calculados com base na última remuneração (art. 40, inciso III, alínea "c", da CF/88) . 
4.	Num segundo momento, ato de alteração de aposentadoria da mesma interessada foi submetido à apreciação desta Corte de Contas e considerado ilegal pelo Acórdão 5398/2012-TCU-Segunda Câmara (Relator Ministro André de Carvalho) , por não estar alinhado com o disposto no subitem 9.3.1, do Acórdão 2076/2005-TCU-Plenário (Relator Ministro Augusto Sherman) , que tratou do direito de percepção de vantagem dos servidores que tenham satisfeitos os pressupostos temporais até a data de 18/1/2005. 
5.	O Relator do feito, Ministro André Luís de Carvalho, no Voto condutor do Acórdão 5398/2012-TCU-Segunda Câmara, deixou assente que a ilegalidade na concessão da vantagem de opção deveu-se ao fato de que a interessada não preencheu até 18/1/1995 os pressupostos temporais do art. 193 da Lei 8.112/1990 (exercício de função comissionada por cinco anos consecutivos ou dez interpolados) , tampouco se enquadrou na ressalva prevista no subitem 9.3.2 do Acórdão 2076/2005-TCU-Plenário, vez que o ato de aposentação não foi publicado na imprensa oficial até 25/10/2001.
6.	Como consequência dessa constatação, como já enfatizado, o TCU julgou ilegal o ato de alteração. No Acórdão 5398/2012-TCU-Segunda Câmara foram encaminhadas determinações à Unidade Jurisdicionada, com destaque para a relativa à cessação dos pagamentos relativos ao ato considerado ilegal, sob pena de responsabilidade solidária da autoridade administrativa omissa, ante o disposto nos arts. 71, inciso IX, da Constituição Federal, e art. 262, caput, do RI/TCU (subitem 9.4.2.) . No Voto condutor desse Acórdão o Relator, Ministro André de Carvalho, assim se pronunciou em relação ao pagamento considerado irregular: 
"Por sua vez, o ato de alteração de que ora se cuida, publicado em 27/6/2008, deu entrada nesta Corte de Contas em 1º/9/2008, conforme os dados constantes da Peça nº 11 dos autos.
Ocorre que o ato em comento trata de alteração da aposentadoria para incluir nos proventos da interessada as parcelas "quintos" e "opção", sendo que, em relação a esta última, consoante observa o Parquet especializado, ela não encontra correspondência com os termos do Acórdão 2076/2005-TCU-Plenário, vazado nos seguintes termos:
"9.3.1. é assegurada na aposentadoria a vantagem decorrente da opção, prevista no art. 2º da Lei nº 8.911/94, aos servidores que, até a data de 18 de janeiro de 1995, tenham satisfeito os pressupostos temporais estabelecidos no art. 193 da Lei 8.112/90, ainda que sem os requisitos para aposentação em qualquer modalidade;
9.3.2. em atenção aos princípios da segurança jurídica, da boa-fé e da isonomia, a determinação constante do item 8.5 da Decisão nº 844/2001 - Plenário - TCU, com a redação dada por este Acórdão, não se aplica aos atos de aposentadoria expedidos com base no entendimento decorrente das Decisões nº s 481/1997 - Plenário e 565/1997 - Plenário, e já publicados no órgão de imprensa oficial até a data da publicação da Decisão nº 844/2001 - Plenário (DOU de 25/10/2001) ;"
Com efeito, no exame do quadro de discriminação dos tempos de funções comissionadas, pode-se constatar que a interessada não exerceu, até a data de 18/1/1995, função comissionada por cinco anos consecutivos ou dez interpolados, os quais correspondem aos pressupostos temporais estabelecidos pelo então art. 193 da Lei nº 8.112, de 11 de dezembro de 1990, e segundo o que ficou indicado no item 9.3.1 do Acórdão 2.076 acima mencionado.
Um exame mais detido do referido quadro de discriminação dos tempos de funções comissionadas permite constatar que a servidora somou, de forma interpolada, apenas 1 ano, 7 meses e 26 dias no exercício de funções dessa natureza, lapso temporal muito aquém, portanto, do prazo de 10 anos interpolados informado pelo Estatuto do Servidor, não lhe sendo assegurado, deste modo, incorporar tal vantagem aos proventos da aposentadoria.
De qualquer modo, quanto ao exame dessa ilegalidade, observa-se que, em face de data de envio do ato a este Tribunal, pode-se dispensar a prévia oitiva da interessada, em consonância com o decidido pelo STF nos autos do MS-25.116 e do MS-25.403 e pelo TCU no Acórdão 587/2011-TCU-Plenário.
Diante desse quadro, tenho como pertinentes as considerações do Ministério Público no sentido de considerar ilegal o ato de alteração de aposentadoria de interesse de Celina Gomes de Figueiredo (Peça nº 11) , com negativa de registro, e de considerar legais os demais atos, com autorização para registro." (os grifos são meus) 
7.	Devidamente notificada do decisum supramencionado (peças 21 e 22 - TC Processo 012.232/2011-4) , a Unidade Jurisdicionada providenciou a emissão de novo ato de alteração (TC Processo 024.089/2018-4, ora analisado, registro Sisac 20786905-04-2012-000138-0) . Ocorre que, uma vez mais, o ato foi emitido com a vantagem de opção, já considerada ilegal quando da prolação do Acórdão 5398/2012-TCU-Segunda Câmara.
8.	Considerando que o novo ato de alteração, ora analisado, continua irregular, em descumprimento das determinações exaradas no Acórdão 5398/2012-TCU-Segunda Câmara; considerando, ainda, que o ato de alteração possui indícios de ilegalidade e deu entrada neste Tribunal há mais de cinco anos (art. 5º, inciso LV, da CF/88 e no Acórdão 587/2011-TCU-Plenário) ; esta Corte de Contas exarou o Acórdão 1293/2019-TCU-Segunda Câmara, de minha Relatoria, nos seguintes termos:
	
"9.1. determinar a Sefip que promova:
9.1.1. a oitiva da Sra. Celina Gomes de Figueiredo, com vistas a oportunizar a apresentação de seus argumentos, haja vista que foi detectado em seu ato de alteração de aposentadoria (Sisac 20786905-04-2012-000138-0) indícios de ilegalidade, em razão do deferimento da vantagem de opção, de que trata o art. 2º da Lei 8.911/1994 (c/c art. 14, §2º, da Lei 9.421/1996 e art. 18, §§ 2º e 3º da Lei 11.416/2006) , sem observância dos requisitos expostos no art. 193 da Lei 8.112/1990, bem como dos subitens 9.3.1 e 9.3.2 do Acórdão 2076/2006-TCU-Plenário;
9.1.2. a audiência do Senhor Carlos Roberto Oliveira da Silva, Diretor da Secretaria de Gestão de Pessoas, do Tribunal Regional do Trabalho da 1º Região, com vistas a justificar o não cumprimento do subitem 9.4.2 do Acórdão 5398/2012-TCU-Segunda Câmara;"
9.	Devidamente notificados (peças 13, 14) , somente o Senhor Carlos Roberto Oliveira da Silva apresentou razões de justificativa para serem analisadas pela Unidade Técnica (peça 15) . Entretanto, apenas narrou procedimentos administrativos adotados no Tribunal Regional do Trabalho da 1ª Região/RJ que culminaram na edição de novo ato de alteração de aposentadoria da servidora Celina Gomes de Figueiredo, no qual constou a mesma vantagem de opção, outrora considerada ilegal por esta Corte de Contas. 
10.	Como não foram apresentados argumentos capazes de justificar o não cumprimento da determinação constante no subitem 9.4.2 do Acórdão 5398/2012-TCU-Segunda Câmara, acolho os exames da Sefip como minhas razões de decidir, os quais contaram com a anuência do MP/TCU, e culminaram com a proposta de considerar ilegal e negar o registro do ato de alteração de aposentadoria da Sra. Celina Gomes de Figueiredo. 
11.	Em relação à proposta de aplicação de multa ao Senhor Carlos Roberto Oliveira da Silva, entendo que é cabível pelo descumprimento de determinação desta Corte de Contas constante no subitem 9.4.2 do Acórdão 5398/2012-TCU-Segunda Câmara (Relator Ministro André de Carvalho) .
12.	Com referência à proposta de instauração de TCE, entendo que esta não se faz necessária, visto que a interessada continuou percebendo os valores de boa-fé. Nesse caso, compreendo que cabe a aplicação Súmula 106 desta Corte de Contas, que dispensa a necessidade de restituição da verba em questão. 
13.	Diante do exposto, Voto por que esta Segunda Câmara adote o Acórdão que ora submeto à deliberação.
TCU, Sala das Sessões Ministro Luciano Brandão Alves de Souza, em 3 de setembro de 2019.
RAIMUNDO CARREIRO 
Relator